【裁判字號】    89,訴,624
【裁判日期】    890705
【裁判案由】    給付借款
【裁判全文】
臺灣臺南地方法院民事判決  八十九年度訴字第六二四號
    原      告  甲○○
    被      告  乙○○
    訴訟代理人  李孟哲律師
                郭淑慧律師
右當事人間請求給付借款事件，本院判決如左：
    主    文
原告之訴駁回。
訴訟費用由原告負擔。
    事    實
甲、原告方面：
  一、聲明：請求判決被告應給付原告新台幣（下同）一百九十八萬七千零九十元及
      自支付命令聲請狀送達之翌日起至清償日止，按年息百分之五計算之利息。
  二、陳述：
  （一）被告於民國七十九年間陸續持本票一張及支票六張向原告調現，向原告借款
        共一百九十八萬七千零九十元，惟上開支票及本票屆期均未兌現，被告迄今
        亦未清償上開借款，爰依消費借貸之法律關係，訴請被告返還上開借款及自
        支付命令聲請狀送達之翌日起，按年息百分之五計算之法定遲延利息。
  （二）被告係分次持遠期支票及簽發本票向原告借款，原告則以交付現金或開支票
        由被告兌領之方式交付借款，原告開立四張支票，金額共一百八十萬六千五
        百三十七元由被告兌領，其餘十八萬零五百五十三元則是以現金交付被告。
  （三）對被告抗辯之陳述：本案所提出之支票六張及本票一紙，皆係被告持向原告
        借款，借款人為被告，訴外人陳國振亦有向原告借款，惟與本件借款不同，
        就陳國振簽發支票向原告借款部分，原告已向訴外人陳國振另案請求，本件
        所請求之金額，借款人係被告，並非訴外人陳國振。
  三、證據：提出本票一張、支票及退票理由單各六張、發票人甲○○、付款人保證
      責任台南市第五信用合作社之支票四張為證，並聲請函查上開四張支票係由何
      人兌領。
乙、被告方面：
  一、聲明：
  （一）原告之訴駁回。
  （二）如受不利判決，請准供擔保免為假執行。
 二、陳述：
  （一）被告並未向原告借款，尤無收受借款之事實，且金錢借貸契約為要物契約，
        應由貸與人就交付金錢及借貸合意負舉證責任。
  （二）原告所提出之票號0000000號等、發票人為原告、付款人保證責任台
        南市第五信用合作社、金額共一百八十萬六千五百三十七元之支票四張，雖
        係由被告兌現提領，惟有提領現金，並非即表示被告有向原告借款，被告係
        幫訴外人陳國振至銀行兌領現金，事後亦已將現金交付陳國振，是借款人應
        係陳國振。
  （三）被告確無向原告借款，原告所提出之由被告共同簽發之本票一張及背書之支
        票六張，乃係訴外人陳國振持票向原告借款所交付，經原告要求被告共同簽
        名及背書以加強票據擔保，原告亦已向訴外人陳國振請求給付借款在案，原
        告於該案所提出之支票及退票理由單，與本案若有重疊，即可證明原告亦自
        承借款人應為訴外人陳國振。
 三、證據：提出支付命令聲請狀、本院八十九年度促字第一九五三七號支付命令各
     一份為證。
丙、本院依職權調閱本院八十九年度促字第一九五三七號卷。
    理    由
一、原告起訴主張：被告於七十九年間陸續持本票一張及支票六張向原告調現，共向
    原告借款一百九十八萬七千零九十元，惟支票及本票屆期均未兌現，被告迄今亦
    未清償上開借款，爰依借貸之法律關係，訴請被告返還借款一百九十八萬七千零
    九十元及自支付命令聲請狀送達被告之翌日即八十九年二月十六日起至清償日止
    ，按年息百分之五計算之法定遲延利息等語。被告則以：被告並未向原告借款，
    亦無收受借款之事實，被告雖曾於七十九年間至第五信用合作社提領原告所開立
    之票號0000000號等四張支票，票面金額共一百八十萬六千五百三十七元
    ，但並被告係幫訴外人陳國振提領現金，借款人並非被告等語，資為抗辯。
二、按稱消費借貸者，謂當事人約定，一方移轉金錢或其他代替物之所有權於他方，
    而他方以種類、品質、數量相同之物返還之契約，此為民法第四百七十四條所明
    定。由前開規定可知，消費借貸契約之成立生效，除有金錢或其他代替物所有權
    移轉及文付行為外，尚必須雙方意思表示合致，並約定返還同種類品質、數量之
    物始足當之，尚難逕以單純物之交付之事實，逕認雙方有消費借貸關係。次按當
    事人主張有利於己之事實者，就其事實有舉證之責任，民事訴訟法第二百七十七
    條定有明文。又「民事訴訟如係由原告主張權利者，應先由原告負舉證之責，若
    原告先不能舉證，以證實自己主張之事實為真實，則被告就其抗辯事實即令不能
    舉證，或其所舉證據尚有疵累，亦應駁回原告之請求」；「原告對於自己主張之
    事實已盡證明之責後，被告對其主張，如抗辯其不實並提出反對之主張者，則被
    告對其反對之主張，亦應負證明之責，此為舉證責任分擔之原則。」，最高法院
    十七年度上字第九一七號判例、十八年度上字第二八五五號判例可資參照。本件
    原告主張兩造間有消費借貸關係，揆諸前開法條規定及判例意旨，自應由其就此
    有利之事實先為舉證，待其就此事實已盡證明之責後，被告始有就其抗辯僅係幫
    訴外人陳國振兌領款項之事實為舉證之必要，合先敘明。
三、經查，原告主張兩造間有消費借貸關係，無非係以其所提出之有被告背書之支票
    六張、被告為共同發票人之本票一張及原告為發票人、票號分別為000000
    0號、0000000號、0000000號、0000000號、票面金額共
    計一百八十萬六千五百三十七元之支票四張為證，惟：
（一）按支票為文義證券及無因證券，支票上之權利，依其文義而發生，與其基礎之
      原因關係各自獨立，尚不能憑支票以證明其基礎原因關係（最高法院七十二年
      度台上字第一三五二號判決參照）；又本票亦為無因證券，執票人尚不得以取
      得發票人所簽發之本票，證明執票人與發票人間有借貸關係存在之事實（最高
      法院七十三年第一次民事庭會議決議參照），是縱原告所提出之支票六張及本
      票一紙上確有被告之背書及簽名，然此僅足認被告有在支票上背書及本票係由
      被告所簽發，尚難憑上開支票六張及本票一紙，即認兩造間因持有支票及本票
      而成立消費借貸關係。
（二）查原告所提出之支票號碼0000000號、0000000號、00000
      00號、0000000號、票面金額共計一百八十萬六千五百三十七元之支
      票四張係由被告提領兌現之事實固為被告所不爭執，且經本院函保證責任第五
      信用合作社查明屬實，有該社八十九年五月十日南五信社發字第０二一０號函
      在卷可憑，然此僅能證明原告曾開立上開支票四張由被告兌現領取一百八十萬
      六千五百三十七元，尚難逕認兩造間係基於消費借貸關係而由被告領取上開款
      項。被告既否認係因借貸之法律關係而領取上開款項，依前述舉證原則，自應
      由原告就兩造間有消費借貸之意思合致，且係因該合致而開立上開支票四紙交
      由被告提領借款負舉證責任，原告既未能提出其他證據證明，本院即難依上開
      金錢之交付事實，即逕認兩造間有消費借貸之關係存在。又原告既不能舉證證
      明兩造間有消費借貸關係，雖被告未能就其抗辯係幫訴外人陳國振領取上開款
      項，上開款項已交付訴外人陳國振，借款人應為陳國振之事實加以舉證，惟參
      諸前揭說明，仍無從為有利於原告之認定。
三、綜上所述，原告既未能證明兩造間確有成立消費借貸之關係，從而其依消費借貸
    之法律關係，請求被告返還借款一百九十八萬七千零九十元及自支付命令聲請狀
    送達之翌日起至清償日止，按年息百分之五計算之利息，於法不合，不應准許，
    應予駁回。
四、結論：原告之訴為無理由，依民事訴訟法第七十八條，判決如主文。
中      華      民      國    八十九    年      七      月      五      日
                                臺灣臺南地方法院民事第二庭
~B法      官  童來好
右為正本係照原本作成
如對本判決上訴，須於判決送達後廿日內向本院提出上訴狀
中      華      民      國    八十九    年      七      月      六      日
~B法院書記官  沈建杉


司法院資訊處製作；財團法人民間司法改革基金會備份。
